臺灣高等法院臺南分院民事判決
111年度上易字第94號
上  訴  人  林柏璋  
訴訟代理人  葉賢賓律師
            楊家明律師
            吳炳輝律師
            許世烜律師
被上訴人    林以桐  

訴訟代理人  張清凱律師
上列當事人間請求塗銷所有權移轉登記事件，上訴人對於中華民
國111年2月24日臺灣臺南地方法院110年度訴字第1423號第一審
判決提起上訴，本院於111年7月5日言詞辯論終結，判決如下：
    主  文
上訴駁回。
第二審訴訟費用由上訴人負擔。
    事實及理由
一、被上訴人主張：
    坐落臺南市○○區○○段0000000地號土地（權利範圍100分之16
    ）、及其上之臺南市○○區○○段000建號建物（門牌號碼：臺
    南市○○區○○里00鄰○○路000號）（下稱系爭房地）原為訴外
    人即伊之被繼承人林雄所有。林雄之繼承人之一即訴外人林
    國裁與其子即上訴人利用照顧林雄之機會，於民國105年2月
    22日以贈與為原因，將系爭房地所有權移轉登記予上訴人。
    然林雄於同年1月4日已因重度中風為無行為能力之人，無處
    理自己事務之能力，是於系爭房地為移轉登記時，林雄已無
    法有效為所有權移轉登記之意思表示，依民法第75條規定，
    應認林雄與上訴人關於系爭房地之贈與契約及所有權移轉均
    屬無效之法律行為。林雄已於108年4月24日去世，但前揭系
    爭房地贈與契約及所有權移轉登記既因林雄欠缺意思能力而
    無效，系爭房地仍屬林雄所有，上訴人將之移轉登記於己之
    行為，侵害伊之所有權，爰依繼承關係、民法第821條、第8
    28條、第767條第1項前段、中段等規定，為共有人全體之利
    益，請求上訴人塗銷系爭房地之所有權移轉登記等語。原審
    為其勝訴之判決，並無不合。並聲明：上訴駁回。
二、上訴人則抗辯：
　　林雄雖於105年1月4日中風，但於105年2月22日移轉登記系
    爭房地所有權時，具備意思能力，是被上訴人之請求，為無
    理由等語。並聲明：㈠原判決廢棄。㈡被上訴人在第一審之訴
    駁回。
三、兩造不爭執事實：
  ㈠系爭房地原為林雄所有。
  ㈡系爭房地於105年2月22日以贈與為原因，由林雄將其所有權
    移轉登記予上訴人(即林國裁之子)。
　㈢林雄已於105年1月4日中風，並於108年4月29日去世，其繼承
    人有：林國裁、被上訴人、林玥彣、郭博榮、郭博惠。
  ㈣林國裁於106年2月22日為林雄聲請監護宣告，經臺灣臺南地
    方法院(下稱原審法院)於106年5月4日以106年度監宣字第16
    2號裁定，宣告林雄為受監護宣告人，並選定林國裁為監護
    人，並於106年5月22日確定在案。
四、兩造爭執事項：　　
  ㈠林雄自105年1月4日中風至同年2月22日系爭房地所有權移轉
    登記時，是否能為有效之意思表示？
  ㈡被上訴人依繼承關係、民法第821條、第828條、第767條第1
    項前段、中段等規定，請求塗銷系爭房地於105年2月22日以
    贈與為原因所為之所有權移轉登記，有無理由？
五、本院之判斷：
　㈠按無行為能力人之意思表示，無效。雖非無行為能力人，而
    其意思表示，係在無意識或精神錯亂中所為者，亦同。民法
    第75條定有明文。前開規定旨在兼顧表意人權益及交易安全
    ，在98年11月23日修正之民法第15條、增訂之同法第15條之
    1等規定施行前，未受禁治產宣告之成年人，即非無行為能
    力人，其所為之意思表示，原則上應屬有效，僅於意思表示
    係在無意識或精神錯亂中所為，方得謂為無效。而所謂無意
    識，係指全然無識別、判斷之能力（最高法院99年度台上字
    第1994號判決參照），換言之，民法第75條規定之「無意識
    」乃指因全然無識別、判斷能力，而欠缺意思能力，程度上
    已達不能為有效意思表示而言。
  ㈡經查：
　　⒈依卷附臺南市佳里地政事務所檢送105年佳地字20470之土
      地登記聲請書影本（原審調卷第127-144頁），系爭房地
      所有權移轉之「贈與」原因係發生於105年2月16日，同年
      月19日送件。而林國裁於106年2月22日始為林雄聲請監護
      宣告，經原審法院於106年5月4日以106年度監宣字第162
      號裁定宣告林雄為受監護宣告人，並選定林國裁為監護人
      ，並於同年5月22日確定，經本院調閱上前卷宗核閱無誤
      。上開聲請理由載稱「聲請人為林雄之子，林雄因105年1
      月4日重度中風進入佳里奇美醫院因病情嚴重無法言語及
      行動，平常均由聲請人負責照料目前已移至康泰老人長期
      照顧中心看護插管診療，已無法回復其建（應係「健」之
      誤繕）康狀態，...」等語，因此林雄於重度中風後是否
      仍能為有效之意思表示，則為兩造爭執之所在。
　　⒉上訴人雖提出佳里奇美醫院105年10月7日之診斷證明書，
      於醫師囑言欄， 載稱：105年3月3日、31日、5月30日、7
      月22日及10月7日至本佳里奇美醫院門診治療時，意識清
      楚，可對答等語（見原審卷第191頁）。惟依佳里奇美醫
      院急診檢傷紀錄（原審調字卷第45-61頁），林雄於105年
      1月4日到院急診，傷病別「外傷頭部外傷：頭部鈍傷」、
      檢傷分級「二級意識程度改變」。急診護理過程紀錄在當
      日10時30分之記載為「因意識欠清，...」，該次急診後
      住院，至105年2月11日始出院，亦有出院病歷摘要在卷可
      查（見原審調卷第62-71頁）。而本院調於佳里奇美醫院
      於林雄105年1月4日至同年2月11日住院期間之護理紀錄，
      由整個過程可知，林雄昏迷指數GCS從入院的E3HM5，即使
      到出院，當中的語言反應Verbal response，至多僅在V2-
      V4中間徘徊，(V2：可發出無法理解的聲音。V3：可說單
      字或胡言亂語。V4：可應答，但說話無邏輯性。)，有護
      理紀錄在本院證物卷可參。再者，林雄為系爭房地移轉登
      記所需之印鑑證明書，係林國裁於林雄住院期間之105年2
      月5日以受託人身份向佳里戶政事務所申請，而該日依護
      理紀錄所載，林雄使用鼻胃管，呼吸道清除功能失效，有
      抽痰，啟用約束，躁動等情（見本院證物卷第481-483頁)
      ，依林雄之身體狀況，能否委任林國裁申請印鑑證明，己
      非無疑。又依林雄出院病歷摘要，記載有關MRS評分（失
      能評估)為「5.重度障礙：臥床，大小便失禁，完全需要
      他人照護」（見原審調卷第71頁），是林雄為「贈與」之
      意思表示距出院僅8日，林雄出院時尚呈「重度障礙：臥
      床，大小便失禁，完全需要他人照護」之狀態，是否能在
      8日內回復到有意思能力之狀態，顯有疑問。再者，林雄
      於105年3月9日自康泰老人長期照顧中心送佳里奇美醫院
      急診（見原審調卷第73頁），可證林雄於出院後身心狀態
      未見好轉；又原審函詢佳里奇美醫院有關林雄於105年4月
      1日起至該院精神科就醫狀況，經函覆稱「林雄就醫時主
      要病症為記憶力差，語言及表達功能退化，執行功能減退
      ，生活依賴，上廁所、洗澡、穿衣、吃飯都需要人幫忙。
      且當時有幻覺、日夜顛倒、混亂，診斷為失智及譫妄。就
      醫當時因認知顯著減退，且合併譫妄，故當時不具備完全
      之認知、心智功能，因其為大範圍的腦部中大腦動脈大面
      積的梗塞便已決定其必然有失智，...」等語（見原審卷
      第153頁），更足證林雄於105年1月4日重度腦中風後，所
      呈現之重度障礙，致欠缺意思能力，已達不能為有效意思
      表示之程度，至同年2月11日出院，乃至同年4月1日至佳
      里奇美醫院精神科看診時均未曾好轉，應堪認定。是被上
      訴人據此主張105年2月16日林雄「贈與」系爭房地之意思
      表示、同年月22日系爭房地所有權移轉登記時，林雄之意
      思能力無全然恢復之可能，仍處於無意識而喪失意思能力
      之程度，應屬可採。而上訴人所提出佳里奇美醫院105年1
      0月7日之診斷證明書「醫師囑言」欄雖記載105年3月3日
      、31日、5月30日、7月22日及10月7日至本佳里奇美醫院
      門診治療時，意識清楚，可對答等語。但該記載並無詳細
      醫療過程、診斷脈絡及其他任何客觀事證可以佐證，無法
      據以認定林雄於105年2月5日(申請印鑑證明日期)至105年
      2月16日間之意思狀態，自無法為上訴人有利之證據。㈢雖
      上訴人又抗辯林雄縱因中風致不能為意思表示，然林雄並
      非於105年2月間才與上訴人訂立贈與契約，而是在86年間
      已與上訴人訂立贈與契約，已交付贈與物(房屋土地本已
      由上訴人占有使用，依簡易交付而交付)，且於86年、87
      年及88年按年贈與土地應有部分100分之28予上訴人(合計
      已贈與100分之84)，贈與契約顯然有效且不得撤銷云云。
      然林雄於86年、87年及88年，按年贈與土地應有部分100
      分之28予上訴人(合計已贈與100分之84)，固屬事實(見原
      審卷第41頁土地登記謄本)。但系爭房地則係林雄於105年
      2月16日贈與(同年月22日移轉登記)，而該贈與行為係無
      意思能力狀態所為，當屬無效，已如前述，而此與之前之
      贈與無關，上訴人抗辯其得依86年之贈與契約向林雄之繼
      承人請求系爭土地及建物之移轉登記及被上訴人提起本件
      訴訟，違反誠信原則，且欠缺保護必要要件云云，顯無可
      採。
六、綜上所述，林雄於105年2月22日將系爭房地以贈與為原因，
    將所有權移轉登記予上訴人時，係處於無意識而喪失意思能
    力，無從識別、判斷不動產以買賣為原因辦理所有權移轉登
    記意思表示之法律效果而屬無效，因林雄業已去世，從而，
    被上訴人為林雄之繼承人之一，其依繼承及民法第828條、
    第821條、第767條第1項等規定，請求上訴人應將系爭房地
    ，於105年2月22日以贈與為原因所為之所有權移轉登記應予
    塗銷，為有理由，應予准許。從而原審為上訴人敗訴之判決
    ，並無不合。上訴論旨指摘原判決不當，求予廢棄改判，為
    無理由，應駁回上訴。
七、本件事證已臻明確，兩造其餘之攻擊或防禦方法及所用之證
    據，經本院斟酌後，認為均不足以影響本判決之結果，爰不
    逐一論列，附此敘明。
八、據上論結，本件上訴為無理由，依民事訴訟法第449條第1項
    、第78條，判決如主文。
中　　華　　民　　國　　111 　年　　7 　　月　　26　　日
                民事第二庭      審判長法  官  吳上康
                      
                                      法  官  黃義成

                                      法  官  李素靖
上為正本係照原本作成。
不得上訴。
中　　華　　民　　國　　111 　年　　7 　　月　　26　　日

                                      書記官  高曉涵